臺北高等行政法院判決
　　　　　　　　　　　　　　　　　91年度訴字第04624號
　　　　　　　　　　　　　　　.
原　　　告　財團法人工業技術研究院
代　表　人　甲○○（董事長）
訴訟代理人　乙○○
　　　　　　庚○○
原　　　告　三陽工業股份有限公司
代　表　人　丙○○（董事長）
原　　　告　光陽工業股份有限公司
代　表　人　丁○○（董事長）
原　　　告　台灣山葉機車工業股份有限公司
代　表　人　戊○○（董事長）
被　　　告　經濟部智慧財產局
代　表　人　蔡練生（局長）
訴訟代理人　己○○
上列當事人間因發明專利申請事件，原告不服經濟部中華民國91
年9月10日經訴字第09106120400號訴願決定，提起行政訴訟。
本院判決如下：
　　主  文
原告之訴駁回。
訴訟費用由原告負擔。
　　事  實
一、事實概要：
  (一)原告等前於民國（下同，除西元外）88年3月18日以「具有
    機械式汽油泵之機車引擎電子噴油系統」向被告申請發明專
    利（下稱系爭案），經被告編為第00000000號予以審查後，
    引證美國專利第0000000號（下稱引證1）及歐洲專利第
    405118A1號（下稱引證2），以88年9月6日（88）智專（3
    ）05065字第131940號專利審定書為應不予專利之處分（下
    稱初審審定）
  (二)原告等不服，於88年10月7日申請再審查，並修正其申請專
    利範圍（將原申請專利範圍有關單獨機械式汽油泵之技術特
    徵刪除），案經被告依該修正本審查，另引證84年8月21日
    公告之第254996號「二衝程內燃機」專利（下稱引證3），
    於91年5月6日以（9 1）智專3（3）05052字第09018700069
    1 號專利再審查核駁審定書（下稱原處分）仍為應不予專利
    之處分。原告等不服，提起訴願，經經濟部訴願決定駁回，
    遂提起系爭案行政訴訟。
二、兩造聲明：
  (一)原告等聲明求為判決：原告三陽工業股份有限公司、光陽工
    業股份有限公司及台灣山葉機車工業股份有限公司（下稱原
    告等3公司）未於言詞辯論期日到場，依其書狀記載與原告
    財團法人工業技術研究院（下稱工研院）同：
    1.訴願決定、原處分均撤銷。
    2.請求判命被告應就原告等88年3月18日專利申請案作成核
      准審定之行政處分。
    3.訴訟費用由被告負擔。
　(二)被告聲明求為判決：如主文所示。
三、兩造之爭點：
    系爭案是否係運用申請前既有之技術或知識，而為熟習該項
    技術者所能輕易完成者？
　(一)原告主張之理由：
    1.被告認系爭案不符合專利法第20條第2項之規定，係運用
      申請前既有之技術或知識，而為熟習該項技術者所能輕易
      完成者，故不具有進步性。然依照被告專利審查基準第1-
      2-20頁規定准予將2件或2件以上不同文獻組合有顯然的進
      步即非屬輕易完成，在第1-2-21頁規定在技術發展有限之
      領域中，如在技術上有微小的改進，得視為具有顯然的進
      步，合先陳明。
    2.系爭案實具有進步性，被告認定顯有錯誤。
      (1)引證1及引證2，兩者為相同之專利，為一種引擎曲軸驅
        動機械式汽油泵，而系爭案為一種機車引擎電子噴油系
        統，兩者目的不相同，不僅未有系爭案機械式汽油泵之
        構造及如何與引擎曲軸或凸輪軸結合，且未有系爭案控
        制機械式泵及噴油之引擎控制單元（處理器）點火晶體
        、噴嘴、繼電、濾清器、進氣壓力、進氣溫度、曲軸角
        度、油門位置及機油溫度感知器等裝置，自無系爭案可
        制引擎之供油量與空氣混合比及噴油與點火時間，因而
        可有效提升引擎燃油效率並減少空氣污染之功效。依前
        述審查基準，系爭案屬於成熟的技術，亦即屬於在技術
        發展有限之領域中，有顯著之改進，得視為有顯然的進
        步，自非屬熟習該項技術者能輕易完成，故系爭案具有
        進步性。
      (2)被告於再審查時引用之引證3，並未有系爭案機械式汽
        油泵、噴嘴、點火晶體及油門位置感知器等裝置，不僅
        系爭案可使用二衝程內燃機，還可使用於四衝程引擎，
        且系爭案有機械式汽油泵，未有揭示如何將系爭案機械
        式汽油泵與引擎之曲軸或凸輪軸結合，不僅系爭案機械
        式汽油泵直接由引擎之曲軸或凸輪軸驅動，而無消耗機
        車發電機之電能，因而能足以供應其他電氣負載，且系
        爭案當電瓶電力不足時，可腳踏起動機械式汽油泵，不
        須靠發電機之電力，而可提供火星塞較小之電力，啟動
        引擎運轉，而習知之電機式汽油泵必須有較大之電力才
        能啟動，故電瓶沒電力時，無法靠腳踏啟動發電機所產
        生微小之電力，仍無法啟動電機式汽油泵，且系爭案因
        有前述之元件，能有效控制引擎之供油量與空氣混合比
        及噴油與點火時間，因而可有效提升引擎燃油效率，並
        減少空氣污染。由前述審查基準，系爭案屬於成熟的技
        術，亦即屬於在技術發展有限之領域中，有顯著之改進
        ，得視為有顯然的進步，自非屬熟習該項技術者能輕易
        完成，故系爭案具有進步性。
    3.訴願決定書理由幾乎與被告初審及再審查意見相同，未再
      請其他研究機構重為審查，且原告要求到經濟部訴願審議
      委員會陳述意見，或進行言詞辯論，均未採納作公正之審
      理，顯有違反訴願法之規定。且其所述系爭案僅有相加之
      功效，惟系爭案經由引擎之曲軸或凸輪軸直接驅動，而無
      消耗機車發電機之電能，因而能足以提供其他電氣負載，
      且當電瓶電力不足或沒電時，可以腳踏啟動引擎軸上之機
      械或汽油泵，與系爭案之電子噴油引擎系統運用可精確控
      制引擎之供油量與空氣混合比及噴油與點水時間，因而可
      有效提升引擎燃油效率並減少空氣污染，自有相乘之功效
      ；且前述3引證皆未揭露系爭案機械式汽油泵之構造及汽
      油泵與引擎曲軸或凸輪軸如何結合，亦未有揭露機械式汽
      油泵使用於引擎電子噴油系統之構造，於初審、再審查及
      訴願時亦均未有審查系爭案18項申請專利範圍，且系爭案
      係原告等合作開發完成，而謂系爭案為熟習該項技術者所
      能輕易完成，自不符合專利法第20條進步性之規定。
    4.反觀，被告提出之引證1、2，該2引證同一專利內容，其
      專利係一種汽油泵專利，並未有機車引擎電子噴油之裝置
      ，且該專利並非運用在機車上，簡單來說，該2引證之汽
      油泵僅是系爭案的零件之一，故當然不具系爭案可有效提
      升引擎燃油效率，並減少空氣污染等效果。另外，引證3
      ，雖有電子噴油裝置，但仍缺少汽油噴嘴、油門位置感知
      器及點火晶體，且為電機式汽油泵，並非機械式汽油泵，
      故其電瓶電力不足或沒電時，將無法啟動引擎。
    5.按專利法第20條第2項規定：「發明係運用申請前既有之
      技術或知識，而為熟悉該項技術所能輕易完成時，雖無前
      項所列情事，仍不得依本法申請取得發明專利。」惟所謂
      「申請前既有之技術或知識」係指所有已公開之技術或知
      識，必須其所揭示之內容足以教示或建議熟悉該項技術者
      ，依據申請當時之技術水準能輕易完成某發明專利之申請
      標的時，該公開之技術或知識始為一具有證據力之引證。
      且我國專利審查基準有關進步性之規定在第1-2-18至1-2-
      28頁對進步性判斷方式，准將文獻或先前技術之各片斷部
      分相互組合。惟明確指出「其組合，以熟習該項技術者於
      申請當時，所能輕易完成者為限。」於文獻組合時，應注
      意文獻之技術內容屬於非類似、非接近或無關的技術領域
      者，則其組合，通常視為非能輕易完成。組合所需之文獻
      為不同的文獻者，其數量愈多，通常視為非能輕易完成‧
      ‧‧。系爭案，在引證1、2中均未揭露或暗示可將機械式
      汽油泵與機車引擎電子噴油系統結合使用，而在二衝程內
      燃機引證案更未教導可將電子噴油裝置與機械式汽油泵結
      合使用，且系爭案於88年3月18日申請前，亦未有任何公
      開或公告之資料與系爭案相同而具有機械式汽油泵之機車
      引擎電子噴油系統，因此系爭案自非屬運用申請前既有之
      技術，而為熟習該項技術者所能輕易完成者，故系爭案當
      具進步性。被告陳稱「機械式汽油泵已見於美國專利引證
      案及歐洲專利引證案」、「電子噴油裝置亦廣見於習知技
      術」或「組合係新型專利之範疇˙˙˙」等等，顯然不清
      楚專利審查基準之規定，且其主張亦僅是其憑空論定、片
      面推測，實不能採信。
    6.系爭案審查時間長達3年半，審查委員均無法檢索到系爭
      案相同之專利，即更加證明系爭案符合專利法第20條之規
      定，應核准系爭案。
    7.按中國機械工程學會於93年8月7日專利鑑定服務報告（下
      稱鑑定服務報告）內容，已針對系爭案5點鑑定項目有明
      確且詳盡之結論，簡單說明及整理如下：
      (1)系爭案與引證案在結構、功能等方面是否相同？
        引證1之汽油泵僅為系爭案之一個零件，兩者在結構
          及功能不相同。
        引證2與引證1相同，故和系爭案在結構及功能亦不相
          同。
        引證3為電機式泵浦，不具有系爭案之特殊結構特徵
          ，且在電力小或電瓶沒電時無法由腳踏啟動，兩者之
          構造及功能不相同。
      (2)系爭案之機械式汽油幫浦及電子噴油系統與一般機車
        之化油器是否相同？
        系爭案之機械式汽油幫浦及電子噴油系統與一般機車
        之化油器不相同。
      (3)系爭案是否可用於四衝程引擎？
        系爭案可用於四衝程引擎。
      (4)系爭案係組合機車腳踩裝置、機械式汽油幫浦及電子
        噴油系統用在機車上之技術，其技術特徵與引證3是否
        相同？其於減少污染及節省電力功效上，與引證3相比
        較，是否有克服先前技術中存在的問題點或困難性而有
        顯然之進步？
        系爭案獨立項之主要技術特徵和引證3之技術特徵不
          同。
        在節省電力功效上之比較，由於系爭案發明目的之
          一即為利用機械式汽油泵，當電瓶電力不足或沒電時
          ，仍可以利用腳踏啟動方式啟動引擎。而引證3使用
          電機式汽油泵，需有足夠之電力才能啟動引擎。
        系爭案與引證3相較，在「克服節省電力」和「電瓶
          沒電仍可啟動」之兩項技術改良，具有明顯之進步性
          。
      (5)系爭案係組合機車腳踩裝置、機械式汽油幫浦及電子
        噴油系統併用於機車上之技術，依其於88年3月18日申
        請專利當時之技術水準及其所屬技術領域，其組合是否
        有困難度？是否為熟悉該項技術領域者，以諸引證資料
        所揭示之先前技術為基礎所能輕易完成？
        於系爭案之專利申請日前，並無組合機車腳踩裝置
          、機械式汽油幫浦及電子噴油系統併用於機車上之技
          術。
        習知技術使用電機式汽油泵之電子點火系統需足夠電
          瓶電力，此問題對僅安裝1個小電瓶之機車而言的確
          常常造成困擾，也為部分機車業者急於解決之問題。
        系爭案之專利申請當時，國內外機車業雖已經非常
          進步，但當時仍無組合機車腳踩裝置、機械式汽油幫
          浦及電子噴油系統之機車出現在市面上，此顯示其組
          合技術並非容易之事，且亦有許多組合方法、組合參
          數及控制方法需精密調整及解決，也需投入大筆經費
          去研究發展，因此系爭案非熟悉該項技術領域者所
          能輕易完成。
      (6)因此，由該鑑定服務報告，更可肯定系爭案確實具有進
        步性，否則當時國內三大競爭之機車製造廠即原告等3
        公司即無必要共同合作出資委託原告工研院開發系爭案
        之技術。
    8.再者，系爭案在「克服節省電力」和「電瓶沒電仍可啟
      動」之兩項技術改良，具有顯著之進步，且組合機車腳踩
      裝置、機械式汽油幫浦及電子噴油系統併用於機車上之技
      術，實非系爭案在申請當時，熟悉該項技術者所能輕易完
      成，故系爭案並無違反專利法第20 條第2項進步性之規定
      。
    9.針對被告於93年9月24日之補充答辯書，提出反駁如下：
      (1)被告認為系爭案「多加了感知器及晶體，乃熟悉該項技
        術者，運用申請前既有之技術可輕易完成者，縱有增進
        功效，也僅屬專利法新型範疇之創作。」，此主張更顯
        被告不清楚系爭案之技術及專利審查基準等有關進步性
        之規定，茲將理由說明如后：
        按系爭案最主要之不同在於習知技術沒有運用機械式
          幫浦於機車上，以克服即當電瓶沒電時，仍可以腳踏
          裝置啟動引擎，因此系爭案並非運用申請前既有之技
          術。
        況且我國專利審查基準有關進步性之規定在第1-2-18
          至1-2-28頁，根本未有任何如被告所主張「˙˙˙縱
          有增進功效，也僅屬專利法新型範疇之創作」之規定
          。另在第1-2-21頁中例1及例2規定如在技術上有微小
          的改進或能解決人類長久未能解決之技術問題者，得
          視為具有「顯然的進步」，亦即非所能輕易完成者，
          自符合發明專利要件之進步性。而如鑑定服務報告認
          定系爭案係解決僅安裝一個小電瓶之機車於使用電機
          式汽油泵之電子點火系統需足夠電瓶電力等等之問題
          ，明顯認定系爭案係具進步性。因此被告之主張顯然
          不符事實及專利審查基準之規定。
      (2)另被告對鑑定服務報告所表示之意見有如下錯誤:
        鑑定服務報告將系爭案與引證案充分相互比較，故對
          系爭案具有新穎性及進步性均有詳細之分析。
        又鑑定服務報告係由鈞院依法聲請，且鑑定之項目亦
          經兩造同意，尤其鑑定項目第2項「系爭案之機械式
          汽油幫浦及電子噴油系統與一般機車之化油器是否相
          同？」係被告於開庭時，曾片面指稱二者為相同之構
          造，故為使真相大白，於送請鑑定時，才列為鑑定項
          目之一。
        系爭案可運用於四衝程引擎，而引證3只能用於二衝
          程引擎，不能用於四衝程引擎，此由專利名稱來看，
          顯無庸置疑。且系爭案申請案已如前詳述，亦非運用
          申請前既有之技術可輕易完成。
        再者，當機車之電瓶沒電時，仍可以腳踩發動機車，
          系爭案之重點之一，換言之，系爭案之機械式汽油幫
          浦不需使用電力，即可藉由腳踏裝置啟動引擎，相對
          亦具有可節省電力之功效，此係一般人都可輕易清楚
          瞭解，當然毋需再提供其他實驗數據加以佐證。而系
          爭案係在「克服節省電力」和「電瓶沒電仍可啟動」
          之兩項技術改良，具有明顯之進步性，並非僅有「電
          瓶沒電仍可啟動」之功效。
      (3)系爭案在申請前未有機械式汽油幫浦用於機車，因此才
        有國內三大機車廠共同出資委託原告開發爭專利申請案
        技術，這是最佳之證明，根本無須有任何國內外之期刊
        或報告做比較，因此系爭案能夠解決機車沒電時無法啟
        動引擎之問題及省電功效，自符合發明專利要件之進步
        性。反觀，被告以不具進步性核駁系爭案之理由，亦未
        有任何國內外調查報告或期刊證明加以佐證，僅有片面
        認定之幾行字，更令人難以信服。況且全世界所有專利
        審查亦未有必須具有調查比較等報告，才能證明是否具
        有進步性之規定，故被告之認事用法顯然有違誤。
      (4)市面上一般機車完全沒電時可腳踩啟動之引擎，係屬化
        油器之機車，並非如系爭案之機械式幫浦。另若係使用
        電機式幫浦，則其電瓶沒電時，將無法用腳踩啟動引擎
        ，因腳踩僅能產生微小之電力，根本無法啟動電機式幫
        浦，自無法啟動機車引擎，此在鑑定服務報告均有詳述
        。
    10.綜上所述，被告於審查系爭案時，顯然不清楚該技術內容
      ，且未根據申請時之技術水準作客觀之判斷，即對系爭案
      之進步性作成偏低之評斷，此顯有「後見之明」之情形。
      因此被告審查之認事用法，顯然有誤。
  (二)被告主張之理由：
    1.系爭案「具有機械式汽油泵之機車引擎電子噴油系統」所
      載之機械式汽油泵係包含1固定座、1泵外殼、1轉子、及
      1泵外蓋，該泵外蓋設1進油口及1出油口，經由1傳動軸將
      機械式油泵之轉子由引擎帶動者，惟此機械式汽車泵構造
      之主要特徵已為習知技術所揭露，例如系爭案初審核駁引
      證1，即揭示1汽油泵構件，包括1固定座殼（2）、泵水殼
      （11）、轉動壓縮部（13），該泵外殼（11）上設一進油
      口（17）及一出油口（18），又其汽油泵轉動中心軸（9
      ）係與凸輪軸（1）相接，使該汽油泵可以由引擎直接帶
      動者，系爭案之機械式汽油泵構造及汽油泵與引擎的連接
      方式與引證1相當，此種空間構造的簡易變化，難謂具發
      明專利進步性。
    2.系爭案係僅將習知的機械式汽油泵與習知的機車引擎電子噴
      油系統加以疊加組合，當電瓶有電力時，利用電子噴油系
      統供油啟動，而當電瓶無電力時，則以機械式汽油泵供油
      ，實際上運作時機不同，且係各自獨立，在功能上沒有相
      互支持，致使整體技術效果僅為各組合技術之總和，此種
      疊加組合，亦為熟習該項技術者所能輕易思及。
  　3.據上論結，系爭案屬運用申請前既有之技術，而為熟習該項
      技術者所能輕易完成，不具進步性。
    4.原告主張系爭案具有相乘效果云云，查系爭案乃同時引用
      2習知技術，該機械或汽油泵與引擎曲軸等直接相連，在
      結構上與該電子噴油系統獨立而不相連，又使用時該機械
      式汽油泵主要供無電啟動，與該電子噴油系統之間，並無
      同時作動之可能，因此系爭案僅為習知技術之簡單疊加，
      乃熟悉該項技術者可輕易完成者。
    5.查引證1、2係初審用於舉證系爭案之機械式汽油泵乃習知
      技術之引證前案，原告因而於88年10月7日修正申請專利
      範圍。
    6.原告又稱，引證3為二行程內燃機，而系爭案尚可使用於
      四衝程內燃機云云；原告在此亦承認引證3已有電子噴油
      裝置只是較系爭案缺少油門位置感知器及點火晶體，惟此
      乃輕易外加之零件，顯然為熟悉本項技術者可輕易達成者
      ，原告硬將引證3自創名詞稱為電機式汽油泵，顯有誤導
      法院之用意；再者，車輛引擎動力原理來自汽油之燃燒，
      汽油於汽缸內的燃燒過程為進氣、壓縮、點火、排氣等，
      引擎動力循環分為四衝程與二衝程，二者均為此原理之運
      用，只是在進氣及排氣等時間控制點上有差異，此點亦非
      系爭案爭訟之處，且系爭案於說明書中也未載明系爭案可
      用於二衝程及四衝程；另四衝程之電子噴油系統已廣見於
      汽車噴油系統。
    7.原告稱，引證案1、2未揭露或暗示可將機械式汽油泵與引
      擎電子噴油系統結合使用，在引證3亦未教導可將電子噴
      油系統與機械式汽油泵結合使用云云；惟查具備噴嘴、進
      氣壓力感知器、機油溫度感知器、曲軸角度感知器、油門
      位置感知器、點火晶體、引擎控制單元之電子噴油技術等
      乃屬習知技術，系爭案之說明書及圖式第1圖與引證3均有
      揭示，系爭案為熟悉本項技術者可輕易達成者，不具進步
      性。
    8.系爭案為一發明申請案，被告已針對系爭案之專利要件審
      查，對於發明專利而言，即使具有功效之增進，然其為熟
      悉本項技術者運用申請前既有之技術了輕易達成者，亦不
      具發明專利進步性要件。
    9.被告必須強調系爭案屬發明專利申請案，其所使用之機械
      式汽油泵已見於引證1及引證2，而有關電子噴油裝置，亦
      已廣見於習知技術，如系爭案圖式第1圖。系爭案運用前
      述習知技術，實屬技術之簡單疊加，系爭案多加了感知器
      及晶體，乃熟悉該項技術者，運用申請前既有之技術可輕
      易完成者，縱有增進功效，也僅屬專利法新型範疇之創作
      。
    10.有關鑑定服務報告內容，特答辯如下：
      (1)有關系爭案與引證1及引證2是結構、功能是否相同，被
        告係以不具進步性核駁系爭案，而非以新穎性核駁系爭
        案，故有關比對結果，顯未能遽以認定系爭案具進步性
        。
      (2)有關系爭案機械式汽油泵等與一般機車化油器是否相同，
        汽油泵係用以抽取汽油至引擎供點火燃燒提供動力，可
        分為機械式汽油泵及電動式汽油泵，化油器則為將進入
        汽缸前之液態汽油化成霧狀，二者屬不同零件，鑑定結
        果無法認定系爭案具進步性。
      (3)系爭案可否用於四衝程引擎一節，縱使系爭案可運用於
        四衝程引擎，但其構造均屬熟悉該項技術者，運用申請
        前既有之技術可輕易完成者，顯非屬發明專利範疇。
      (4)至於系爭案與引證3是否相同，其在減少污染及節省電力
        之鑑定結果。鑑定單位認減少污染方面，二者相當；事
        實上鑑定單位也是以理論上來推測，原本即在預料中，
        惟未有數據作為佐證，至於有關省電性方面鑑定單位也
        以推測為之，蓋全無量化之實驗數據，實在難以做出如
        此之結論。且系爭案之訴求在於機車電瓶沒電時，可以
        腳踩發動機車，而非在於省電，本鑑定失之草率。
      (5)有關系爭案腳踩裝置、機械式汽油泵及電子噴油裝置的
        組合，是否為熟悉該項技術領域者，運用諸引證資料可
        輕易完成者，鑑定服務報告中亦未有任何有關國內、外
        查證之期刊或報告或現有機車調查之比較，即以籠統之
        話語指陳系爭案申請當時國內外機車業已非常進步，因
        市面上未見有系爭案之機車，即推斷系爭案組合非容易
        之事，系爭案非熟悉該項技術領域者可輕易完成。此一
        鑑定結果顯欠嚴謹。
    11.綜上所述，系爭案之腳踏裝置早已被使用於一般機車上，
      該等機車完全沒電時，直接腳踏即可帶動發電機馬達起動
      ；機械泵及電子噴射供油裝置亦已見於所有引證案中，系
      爭案乃熟悉該項技術者，運用申請前既有之技術了輕易完
      成者，不具發明專利進步性。
　　理  由
甲、程序方面：
一、本件訴訟程序進行中，原告財團法人工業技術研究院之代表
    人已由翁政義變更為甲○○，此有法人登記證書在卷可按，
    茲由新任代表人具狀聲明承受訴訟，核無不合，應予准許。
二、原告等3公司經受合法通知，未於言詞辯論期日到場，核無
    行政訴訟法第218條準用民事訴訟法第386條各款所列情形，
    爰併準用民事訴訟法第385條第1項前段規定，依被告之聲請
    ，由其對於原告等3公司一造辯論而為判決。
乙、實體方面：
一、原告起訴主張：系爭案係國內三大競爭之機車製造廠即原告
    等3公司共同合作出資委託原告工研院開發之技術，其組合
    機車腳踩裝置、機械式汽油幫浦及電子噴油系統併用於機車
    上之技術，依88年3月18日申請專利當時之技術水準及其所
    屬技術領域，其組合技術並非容易之事，且亦有許多組合方
    法、組合參數及控制方法需精密調整及解決，也需投入大
    筆經費去研究發展，因此系爭案非熟悉該項技術領域者所能
    輕易完成，並在克服節省電力及電瓶沒電仍可啟動之兩項技
    術改良，具有顯著之進步，被告就系爭案予以核駁，於法有
    違，為此訴請如聲明所示云云。
二、被告則以：系爭案之機械式汽油泵構造及汽油泵與引擎的連
    接方式與引證1相當，此種空間構造的簡易變化，難謂具發
    明專利進步性，且其係僅將習知的機械式汽油泵與習知的機
    車引擎電子噴油系統加以疊加組合，當電瓶有電力時，利用
    電子噴油系統供油啟動，而當電瓶無電力時，則以機械式汽
    油泵供油，實際上運作時機不同，且係各自獨立，在功能上
    沒有相互支持，致使整體技術效果僅為各組合技術之總和，
    此種疊加組合，亦為熟習該項技術者所能輕易思及，故被告
    認系爭案不具進步性，於法有據等語置辯。
三、本件兩造對於事實概要欄所述之事實均不爭，此有發明專利
    申請書、發明專利說明書及其圖示、初審審定、專利申請再
    審查理由書、修正本、引證3、再審查核駁理由先行通知書
    及原處分附於原處分卷可稽，堪認為真實。
四、按系爭案審定時專利法第19條規定：「稱發明者，謂利用自
    然法則之技術思想之高度創作。」第20條規定：「（第1項
    ）凡可供產業上利用之發明，無下列情事之一者，得依本法
    申請取得發明專利：一、申請前已見於刊物或已公開使用者
    。但因研究、實驗而發表或使用，於發表或使用之日起六個
    月內申請專利者，不在此限。二、有相同之發明或新型申請
    在先並經核准專利者。三、申請前已陳列於展覽會者。但陳
    列於政府主辦或認可之展覽會，於展覽之日起六個月內申請
    專利者，不在此限。（第2項）發明係運用申請前既有之技
    術或知識，而為熟習該項技術者所能輕易完成時，雖無前項
    所列情事，仍不得依本法申請取得發明專利。」是本件之爭
    執，厥在於系爭案是否係運用申請前既有之技術或知識，而
    為熟習該項技術者所能輕易完成者？
五、經查：
  (一)按被告83年11月25日公告之專利審查基準第1-2-19頁規定：
    「〔熟習該項技術者〕，係指虛擬一具有申請專利當時知道
    該發明所屬技術領域之既有技術及知識之人，其可用研究、
    開發等一般技術性手段（指依據既有之技術或知識之基礎，
    經由邏輯分析、推理或試驗而得之技術手段），並發揮一般
    創作能力，例如：選擇材料或變更設計，使當時該發明所屬
    技術領域之技術水準，化為其本身之知識的人而言。〔輕易
    完成〕係指不能超越熟習該項技術者所可預期的技術上的一
    般發展，且單單可由先行技術推論而完成者。亦即，申請專
    利之發明具有突出的技術特徵或顯然的進步時，即認為超越
    熟習該項技術者所可預期的技術上的一般發展，而非所能輕
    易完成者。」第1-2-20頁「判斷進步性之基本原則」規定：
    「3.判斷發明有無進步性時，應確定依據發明所屬技術領域
    ，以及申請專利當時之技術水準……以研判發明之技術手段
    之選擇與結合，如其選擇與結合具有困難度，並非為熟習該
    項技術者所能輕易完成者，即具有進步性；反之，如為熟習
    該項技術者基於引證資料所能輕易完成者，則不具進步性。
    」第1-2-21頁至1-2-22頁規定：「2.先前技術之組合部分應
    注意事項以先前技術之片斷部分相互組合，而判斷發明是否
    能輕易完成時，應考慮發明是否具有『突出的技術特徵』或
    『顯然的進步』。『突出的技術特徵』，係指申請專利之發
    明對熟習該項技術者而言，若以先前技術為基礎，仍然不易
    由邏輯分析、推理或試驗而得者。『顯然的進步』係指申請
    專利之發明克服先前技術中存在的問題點或困難性而言，通
    常係表現於功效上。例1：在技術發展空間有限之領域中(in
    the field　of the crowded art)，如在技術上有微小的改
    進，得視為具有『顯然的進步』。例2：發明能解決人類長
    久未能解決之技術問題者，得視為具有『顯然的進步』。例
    3：在發明所屬之技術領域中，發明能突破熟習該項技術者
    長久根深蒂固存在之技術、知識時，可視為具有『顯然的進
    步』。」第1-2-23頁至1-2-24頁「相關發明之進步性判斷」
    之「5.組合發明」規定：「組合發明，係指將複數個既有之
    構成要件組合而成之發明而言。此種組合發明與集合發明不
    同之處，在於組合發明可產生突出的技術特徵或顯然的進步
    ，故非為熟習該項技術者所能輕易完成。至於集合發明，因
    未能產生突出的技術特徵或顯然的進步，故為熟習該項技術
    者所能輕易完成。因此組合發明之個別構件即使屬於既有之
    技術，亦應就整體予以考量。」核以上規定與專利法之立法
    目的「鼓勵、保護、利用發明與創作，以促進產業發展」（
    行為時專利法第1條參照）相符，被告於審查系爭發明申請
    案是否具有進步性時資為依據與基準，依法自值尊重，合先
    敘明。
  (二)查原處分以系爭案係利用習知引擎控制單元，根據各感知器
    訊號、調整噴油及點火作動，其技術特徵與引證3所揭示者
    相同，系爭案之特點乃僅以一機械式汽油泵供油至汽油噴嘴
    ，欲達成當電瓶電力不足時，仍可供油之功能，惟該機械式
    汽油泵之技術早已為習知構造，且可以用人力腳踏啟動方式
    來啟動，亦為該機械式汽油泵習知功能，系爭案之構型係為
    熟悉該項技術者能思及且能輕易完成，故不具進步性要件，
    是原處分關於進步性之認定，核係依前揭之說明而為審查，
    於法並無不合。
  (三)至原告主張均無可採，茲說明如下：
    1.本件依原告聲請送請中國機械工程學會所製作之專利鑑定
      服務報告第19、20頁（附於本院卷）關於鑑定結論記載略
      以：
      (1)引證1、2之汽油泵可用於系爭案之汽油泵，其功能僅為
        輸送汽油，系爭案還包括精確之油氣混合、點火控制等
        ，且在電力小或電瓶沒電時，仍可經由腳踏啟動；系爭
        案具有和引證3類似之電子點火功能，但引證3，沒有如
        系爭案在電力小或電瓶沒電時無法由腳踏啟動之功能。
      (2)系爭案之機械式汽油泵及電子噴油系統與一般機車之化
        油器不相同。
      (3)系爭案是可用於四衝程引擎。
      (4)系爭案係組合機車腳踩裝置、機械式汽油泵及電子噴油
        系統用在機車上之技術，系爭案之主要技術特徵與引證
        3之技術特徵不同；兩案均使用電子點火系統，在減少
        污染上之功效相當；至於在節省電力功效上，由於系爭
        案發明目的之一即為利用機械式汽油泵，當電瓶電力不
        足或沒電時，仍可以利用腳踏啟動方式啟動引擎。而引
        證3使用電機式汽油泵，需有足夠之電力才能啟動引擎
        。故系爭案在「克服節省電力」和「電瓶沒電仍可啟動
        」之兩項技術改良，具有明顯之進步性。
      (5)依系爭案專利說明書中所述，在系爭案申請日前，並無
        組合機車腳踩裝置、機械式汽油泵及電子噴油系統併用
        於機車上之技術；系爭案於發明背景中述及，使用電機
        式汽油泵之電子點火系統需足夠電瓶電力，此問題對僅
        安裝1個小電瓶之機車而言的確常常造成困擾，也為部
        分機車業者急於解決之問題；系爭案申請當時，國內外
        機車業雖已經非常進步，但當時仍無組合機車腳踩裝置
        、機械式汽油泵及電子噴油系統之機車出現在市面上
        ，此顯示其組合技術並非容易之事，且亦有許多組合方
        法、組合參數及控制方法需精密調整及解決，也需投入
        大筆經費去研究發展，因此系爭案非熟悉該項技術領域
        者所能輕易完成。
    2.惟查本件被告既不爭執系爭案具新穎性，原告亦不爭執系
      爭案係組合機車腳踩裝置、機械式汽油泵及電子噴油系統
      等3者習知技術，且於系爭案之說明書及圖式第1圖與引證
      3 均有揭示具備噴嘴、進氣壓力感知器、機油溫度感知器
      、曲軸角度感知器、油門位置感知器、點火晶體、引擎控
      制單元之電子噴油技術等乃屬習知技術，則前述鑑定結論
      (1)無助於支持原告之主張。又查化油器功能與電子噴油系
      統之噴嘴功能，均係將進入汽缸前之液態汽油化成霧狀，
      其作用相同，且原告亦不爭電子噴油系統非系爭案始揭露
      之技術特徵，是前述鑑定結論(2)亦無足以支持原告之主張
      。再查系爭案是否可用於與二衝程引擎同屬燃機之四衝程
      引擎，與系爭「組合發明」案是否具進步性無涉，則前述
      鑑定結論(3)亦無足以支持原告之主張。
    3.前述鑑定結論(5)前段以依系爭案專利說明書中所述，在系
      爭案申請日前，並無組合上開3技術併用於機車上之技術
      且系爭案於發明背景中述及，使用電機式汽油泵之電子點
      火系統需足夠電瓶電力，此問題對僅安裝1個小電瓶之機
      車而言的確常常造成困擾，也為部分機車業者急於解決之
      問題，且系爭案申請當時，國內外機車業雖已經非常進步
      ，但當時仍無組合3技術之機車出現在市面上，逕以此推
      論系爭案組合技術並非容易之事，顯未明確區分組合發明
      與集合發明，不足採信。
    4.前述鑑定結論(4)以系爭案在「克服節省電力」和「電瓶沒
      電仍可啟動」之兩項技術改良，據之認定系爭案具有明顯
      之進步性，然查系爭案專利說明書第3頁關於習用技術說
      明：「習用機車主要採化油器引擎，……此種化油器引擎
      之構造較簡單，且於電瓶沒電時，仍可以腳踏啟動引擎…
      …」是系爭案對於熟習該項技術領域者而言，若以先前技
      術為基礎，即非屬仍然不易由邏輯分析、推理或試驗而得
      者；再者系爭案申請時，既已有以腳踏裝置啟動引擎克服
      電瓶沒電時發動引擎之問題，則縱有進步亦非顯然，尚與
      專利法所要求之發明專利應具之進步性有間。
    5.末查，審查發明專利之進步性，不外視其技術特徵是否突
      出或視其功效如何而定。系爭案之技術特徵及功效已析述
      如上，則前述鑑定結論(5)後段籠統以「組合方法、組合參
      數及控制方法需精密調整及解決」論述，復以專利法不考
      慮之「投入大筆經費去研究發展」，從而推論系爭案非熟
      悉該項技術領域者所能輕易完成，自非值採信。
六、綜上所述，原告之主張，尚非可採，原處分認系爭案具有審
    定時專利法第19條及第20條第2項不予專利之事由，就原告
    之申請為核駁之審定，認事用法，並無違誤，訴願決定，遞
    予維持，亦無不合，原告訴請如聲明所示，為無理由，應予
    駁回。
七、兩造其餘之陳述，於判決結果不生影響者，不予一一論述。
據上論結，本件原告之訴為無理由，爰依行政訴訟法第98條第3
項前段、第104條、第218條、民事訴訟法第85條第1項前段、第3
85條第1項前段，判決如主文。
中　　華　　民　　國　　94　　年　 　4　　月　 26  　 日
                  第三庭審判長法  官　王　立　杰
                              法  官　黃　本　仁
                              法  官　王　碧　芳
上列正本係照原本做成。
如不服本判決，應於送達後20日內，向本院提出上訴狀並表明上
訴理由，如於本判決宣示後送達前提起上訴者，應於判決送達後
20日內補提上訴理由書（須按他造人數附繕本）。
中　　華　　民　　國　　94　　年　 　4　　月　 26  　 日
                                 法院書記官 鄭 聚 恩
